【裁判字號】    97,易,415
【裁判日期】    970527
【裁判案由】    恐嚇
【裁判全文】
臺灣臺南地方法院刑事判決               97年度易字第415號
聲  請  人  臺灣臺南地方法院檢察署檢察官
被      告  丁○○
上列被告因恐嚇取財案件，經檢察官聲請以簡易判決處刑（九十
六年度偵字第一二五四五號），本院合議庭認不宜以簡易判決處
刑，經改依通常程序審理，判決如下：
    主  文
丁○○無罪。
    理  由
一、聲請簡易判決處刑意旨略以：被告丁○○得預見提供己用自
    用小客車予他人使用，該車輛有遭他人利用為犯罪工具之可
    能，竟仍不違其本意，基於幫助恐嚇取財犯意，將其所有車
    牌號碼六Ｗ－五九○一號自用小客車，以每日新臺幣（下同
    ）一千元代價，借予綽號「阿猴」及鄭大松、劉燈興（均由
    本院另案審理中）、丙○○（經本院另案判決）與真實姓名
    年籍不詳成員組成之擄鴿勒贖恐嚇取財集團使用，旋由該恐
    嚇取財集團成員，將甲○○及乙○○之鴿子攔截而竊取，並
    由該恐嚇取財集團成員，分別於民國九十六年八月二日上午
    六時許及同年月三日上午七時許，以未顯示電話號碼之電話
    聯絡甲○○及乙○○，並以「若不依照指示匯款至指定帳戶
    ，即將竊捕之鴿子殺死」等言語恐嚇渠等交付金錢以贖回鴿
    子，使甲○○及乙○○心生恐懼，分別依指示匯款三千零四
    十元及三千元，該恐嚇取財集團成員「阿猴」則駕駛被告所
    提供之上開車輛前往自動取款設備取款。因認被告涉犯刑法
    第三百四十六條第一項、第三十條第一項之幫助恐嚇取財罪
    嫌等語。
二、按犯罪事實應依證據認定之，無證據不得認定犯罪事實；又
    不能證明被告犯罪或其行為不罰者，應諭知無罪之判決，刑
    事訴訟法第一百五十四條第二項、第三百零一條第一項分別
    定有明文。又認定犯罪事實所憑之證據，雖不以直接證據為
    限，間接證據亦包括在內；然而無論直接或間接證據，其為
    訴訟上之證明，須於通常一般之人均不致有所懷疑，而得確
    信其為真實之程度者，始得據為有罪之認定，倘其證明尚未
    達到此一程度，而有合理之懷疑存在時，基於無罪推定之原
    則，即應為無罪之判決。再者，被告否認犯罪事實所持之辯
    解縱使不能成立，如無積極證據足以證明其犯罪行為，自不
    能以推測或擬制方法以為裁判基礎，此即為無罪推定原則之
    旨。
三、聲請簡易判決處刑意旨認被告涉有上開罪嫌，係以：(1)證人
    丙○○於檢察官偵訊時之證述；(2)證人乙○○、甲○○、黃
    慧君、范正霖於警詢時之陳述；(3)扣案車牌號碼六Ｗ－五九
    ○一號自用小客車；(4)卷附汽車買賣合約書、郵政國內匯款
    執據、林子祐之臺南鹽埕郵局帳號00000000000
    000號帳戶交易明細資料（以上均影本）、監視錄影畫面
    翻拍照片；(5)被告丁○○於警詢及偵訊時之供述等證據，資
    為主要論據。上開(1)(2)部分，固均屬傳聞供述，惟被告於本
    院準備程序並未爭執其證據能力，亦未於本案言詞辯論終結
    前對證據能力聲明異議，依刑事訴訟法第一百五十九條之五
    第二項之規定，視為被告同意作為證據，且經本院審酌該等
    言詞陳述作成時之情況及證據取得過程等節，認亦適宜作為
    證據，依刑事訴訟法第一百五十九條之五第一項之規定，均
    有證據能力。又上開(3)(4)(5)之證據方法，被告於本院準備及
    審理程序中均表示沒有意見，且無事實顯示係違法蒐證所取
    得，亦均有證據能力。
四、訊據被告對其於九十六年八月初，有將車牌號碼六Ｗ－五九
    ○一號自用小客車借給姓名年籍不詳之他人；而證人乙○○
    、甲○○在九十六年八月初，遭擄鴿勒贖集團恐嚇取財，並
    將款項匯入擄鴿勒贖集團所指定之帳戶後，由姓名年籍不詳
    之人駕駛上開被告之車輛前往臺南縣各處之自動提款機領取
    款項等節並不爭執，惟堅決否認有何幫助恐嚇取財犯行，辯
    稱略以：伊不知道向伊借車之人即「阿猴」要去做犯法的事
    情，而且他也不是每天給伊錢，而是他把伊的車子開一開，
    偶而拿錢給伊加油，他說他在放款，要去收帳，伊不知道他
    的年籍，也沒有聯絡的方法等語。經查：
  (一)證人乙○○、甲○○於警詢時之陳述、卷附郵政國內匯款執
    據及林子祐之臺南鹽埕郵局帳戶交易明細資料，僅能證明證
    人乙○○、甲○○經擄鴿勒贖集團恐嚇取財，而將款項匯入
    所指定之林子祐臺南鹽埕郵局帳戶之事實；又證人黃慧君、
    范正霖於警詢時之陳述及卷附汽車買賣合約書，僅對上開扣
    案車輛係范正霖出售與被告，且於九十六年七月底至八月期
    間，係被告所有之事實有證明力；至卷附監視錄影畫面翻拍
    照片，則顯示約於九十六年八月三日下午二時許，姓名年籍
    均不詳且因頭戴帽子致未能辨識臉面之男子，駕駛被告上開
    車輛，前往臺南縣新市鄉○○路二二七號便利商店購物付款
    情況；而該名提領款項之人，公訴人主張係向被告借用上開
    車輛之人即姓名年籍均不詳綽號「阿猴」之男子，此與被告
    供述並不衝突，均堪認定。故本件主要爭點在於：被告將上
    開車輛出借與「阿猴」，是否與本案擄鴿勒贖集團之恐嚇取
    財之犯罪有相當因果關係，以及被告是否預見「阿猴」會駕
    駛其所有車輛前往提領贓款？
  (二)先就客觀構成要件要素之因果關係而論，刑法上之結果犯，
    其行為與結果間，在客觀上有相當因果關係始得成立。所謂
    相當因果關係，係指依經驗法則，綜合行為當時所存在之一
    切事實，為客觀之事後審查，認為在一般情形下，有此環境
    、有此行為之同一條件，均可發生同一之結果者，則該條件
    即為發生結果之相當條件，行為與結果即有相當之因果關係
    。反之，若在一般情形下，有此同一條件存在，而依客觀之
    審查，認為不必然發生此結果者，則該條件與結果不相當，
    不過為偶然之事實而已，其行為與結果間即無相當因果關係
    。本件被告將其上開車輛出借與姓名年籍均不詳綽號「阿猴
    」之人，嗣於九十六年八月三日下午二時許，姓名年籍均不
    詳且因頭戴帽子致未能辨識臉面之男子，駕駛被告上開車輛
    前往臺南縣新市鄉○○路二二七號便利商店購物付款之情況
    ，業據本院認定如前，縱該名男子尚利用店內自動櫃員機領
    款，惟被告之上開車輛對該領款者而言，僅係交通工具，並
    非對於領款一事，有何專屬功能，直若金融卡或存摺然。亦
    即，該領款之人縱非駕駛被告上開車輛，亦可透過各種交通
    工具，甚至徒步行走，南來北往四處領款，而無任何困難或
    障礙。是就自然事實關係而言，縱「被告出借上開車輛」一
    事，對本案擄鴿勒贖集團成員提領贓款，屬於「不可想像其
    不存在之條件」，但就規範觀點以觀，無論對本案擄鴿勒贖
    集團之恐嚇取財犯行或提領贓款之行為，絕非在刑法上應予
    歸責之事實。
  (三)次就主觀構成要件之幫助恐嚇取財犯意而論，幫助犯之成立
    ，行為人主觀上須有幫助故意，客觀上須有幫助行為，並係
    從屬於正犯而無獨立性。故幫助犯須對正犯之犯罪事實，具
    有共同認識而加以助力，始能成立，其所應負責任，亦以與
    正犯有同一認識之事實為限。實務上對於將金融帳戶及行動
    電話門號出借、出租或以其他形式提供與姓名年籍均不詳之
    他人，多有認定提供者係本諸幫助他人及詐騙集團等為詐欺
    取財或恐嚇取財之主觀犯意而將金融帳戶及行動電話門號提
    供他人，因而論以幫助詐欺取財及恐嚇取財罪，然此認定基
    礎通常在於：現今以人頭行動電話門號詐騙案件層出不窮，
    幾乎絕大多數人均接聽過各種詐騙內容之電話，而使用他人
    金融帳戶指示被害人匯入款項之犯罪類型更比比皆是，並廣
    經媒體披載，是以凡對社會動態非全然不予關注者均能知曉
    ；而一般人申辦金融帳戶及行動電話門號並非難事，如非供
    犯罪之非法使用，顯無置自己名義不用，而取得他人名義之
    金融帳戶及行動電話門號使用之必要，乃金融帳戶及行動電
    話門號難認有何理由可任意提供與不詳人士使用，一般人亦
    皆有妥為保管防免他人任意使用之認識等社會常情及經驗法
    則。反觀借用車輛情況，因車輛作用係運輸之交通工具，借
    用人將如何使用，供運輸人或物，本無定則，除非借用人明
    確告知，否則自難預見，縱出借人曾有遭使用為犯罪工具之
    懷疑，然其究如何作為犯罪使用，絕難知悉，何況係駕駛車
    輛前往各處自動櫃員機領款之行為？現今社會亦未累積大量
    借用車輛犯罪甚至供提領贓款案件，供一般民眾借鏡而成為
    常識。則在有積極證據顯示出借車輛之人確實認知或預見借
    用人使用為犯罪工具之具體情況前，自不得以其車輛供詐騙
    集團成員使用之事實，遽認被告有幫助詐騙或恐嚇集團成員
    之不確定故意。
  (四)再就本案呈現之證據資料以觀，聲請人所提出之證據，除證
    人丙○○於檢察官偵訊時之證述外，其餘證據之證明力業如
    前述。至證人丙○○於偵查中亦僅證述：丁○○的一部車被
    警察局扣押當天，伊曾看過丁○○一次，在伊鄉下看到，不
    是在警察局，他很像與「大胖」在一起，另外還有一位「阿
    興」，他們都是擄鴿勒贖集團，他們到鄉下找伊買鴿子，不
    是丁○○向伊買鴿子，只是與「大胖」一起來等語（偵查卷
    第三一至三二頁），然就何以認為被告係「擄鴿勒贖集團」
    之人？「大胖」及「阿興」究係何人？被告與「阿興」有何
    關係？以及若被告與「大胖」等人係「擄鴿勒贖集團」，何
    以卻又向其購買鴿子等節，卻未予敘明，此種語焉不詳之證
    詞，自未能予以高度評價。嗣證人丙○○再於本院審理程序
    中到庭證述：伊知道劉燈興以及他偷抓鴿子被起訴之事，他
    偷抓鴿子賣伊五、六次，都他自己一個人來，「大胖」常帶
    人去找伊，但伊不確定是否為被告，「大胖」是跟一個叫「
    阿興」的人來找伊買鴿子，但「阿興」不是劉燈興，他們不
    是抓鴿子的人，劉燈興是拿鴿子賣伊的人，「大胖」、「阿
    興」則是向伊買鴿子之人，伊對在庭被告並無印象，當時跟
    「大胖」一起之人有戴眼鏡等語（本院卷第二三至二四頁）
    ，其甚至未能指認被告，遑論作更進一步對被告不利之證詞
    。則綜合聲請人所提出之證據及本院依檢察官聲請於審理程
    序詰問證人所得之證詞，顯然未足以認定被告確有被訴之犯
    罪事實。
  (五)本院再細究聲請人所提出之監視錄影畫面翻拍照片，僅顯示
    姓名年籍均不詳之人，駕駛被告上開車輛，分別於九十六年
    七月三十一日下午二時五十三分許，在臺南縣麻豆鎮麻豆總
    爺郵局，及於九十六年八月一日下午一時二十五分許，在臺
    南縣善化鎮○○路成功郵局之金融機構自動櫃員機領款情況
    ；至該領款之人，固亦駕駛被告上開車輛，於九十六年八月
    三日下午二時許，進入臺南縣新市鄉○○路二二七號統一超
    商，惟照片畫面僅顯示其向超商店員購物付款，並無在自動
    櫃員機領款之畫面。此外，並無其他時間及地點之駕駛被告
    上開車輛領款之照片。惟參卷附證人乙○○及甲○○之郵政
    國內匯款執據、林子祐之臺南鹽埕郵局帳號0000000
    0000000號帳戶交易明細資料，證人乙○○於九十六
    年八月二日下午三時七分許，依擄鴿勒贖集團指示所匯入之
    款項，於當日即被提領，而證人甲○○於九十六年八月三日
    上午八時十九分許，依擄鴿勒贖集團指示所匯入之款項，亦
    於九十六年八月三日當日即遭領取。可見，證人乙○○及甲○○將擄鴿勒贖集團恐嚇取財所匯入款項被不詳人士領取，
    與該領款之人駕駛被告上開車輛毫無關係，上開監視錄影畫
    面翻拍照片自難為被告不利之認定。末查，被告辯稱其不知
    「阿猴」年籍，也沒有聯絡的方法云云，固然令人難以置信
    ，惟公訴人所提出及本院依聲請調查之證據，其證明力既未
    能使本院認定被告確有被訴之犯罪事實，當未能僅以其辯解
    可疑，資為被告有罪之裁判基礎。
五、綜上，本件根據聲請人所提出之證據方法，無從使本院形成
    被告有以提供其上開車輛之方法，幫助擄鴿勒贖集團恐嚇取
    財之確信，本院即難遽為被告幫助恐嚇取財犯行之認定。復
    查無其他積極證據足資證明被告有聲請簡易判決處刑意旨所
    指犯行，其犯罪尚屬不能證明，依法應為無罪判決之諭知。
據上論斷，應依刑事訴訟法第四百五十二條、第三百零一條第一
項，判決如主文。
本案經檢察官戊○○到庭執行職務。
中    華    民    國    97    年    5     月    27    日
                刑事第十庭  審判長法  官  陳欽賢
                                  法  官  林臻嫺
                                  法  官  陳賢德
以上正本證明與原本無異。
如不服本判決應於收受本判決後10日內向本院提出上訴書狀，並
應敘述具體理由。如未敘述上訴理由者，應於上訴期間屆滿後20
日內向本院補提理由書狀（均須按他造當事人之人數附繕本）「
切勿逕送上級法院」。
                                  書記官  莊文茹
中    華    民    國    97    年    5     月    28    日


司法院資訊處製作；財團法人民間司法改革基金會備份。
